【裁判字號】    98,台上,6199
【裁判日期】    981022
【裁判案由】    違反毒品危害防制條例
【裁判全文】
最高法院刑事判決            九十八年度台上字第六一九九號
上  訴  人  甲○○
選任辯護人  許家瑜律師
上列上訴人因違反毒品危害防制條例案件，不服台灣高等法院台
中分院中華民國九十六年七月十二日第二審更審判決（九十六年
度上更(一)字第四五號，起訴案號：台灣台中地方法院檢察署九十
五年度偵字第一五五一號），提起上訴，本院判決如下：
    主  文
上訴駁回。
    理  由
按刑事訴訟法第三百七十七條規定，上訴於第三審法院，非以判
決違背法令為理由，不得為之。是提起第三審上訴，應以原判決
違背法令為理由，係屬法定要件。如果上訴理由書狀並未依據卷
內訴訟資料，具體指摘原判決不適用何種法則或如何適用不當，
或所指摘原判決違法情事，顯與法律規定得為第三審上訴理由之
違法情形，不相適合時，均應認其上訴為違背法律上之程式，予
以駁回。本件原判決已敘明依憑證人即承辦警員張添貴、梁淵源
、蒲雨琳於第一審、原審之證述，佐以上訴人甲○○於警詢、檢
察官訊問時之供述，並有上訴人持用之門號000000000
0行動電話通聯紀錄在卷可稽，暨在上訴人隨身攜帶之背包查獲
之白色粉末六包扣案可資佐證。上開白色粉末六包，經法務部調
查局鑑定結果，認定含有第一級毒品海洛因成分，合計淨重三七
．九四公克，純度百分之一九．九七，純質淨重七．五八公克等
情，有該局民國九十五年三月二十二日調科壹字第120017438 號
鑑定通知書附卷可憑，資以認定上訴人有原判決事實欄所記載之
犯罪事實。對於上訴人所辯：伊取得扣案之海洛因係供自己施用
，並非依王慶祝之指示，從雲林縣虎尾鎮○○○○○道路虎尾交
流道附近，將海洛因運送至台中市云云，何以不能採取，亦已憑
卷內證據資料，於理由內詳為指駁說明。並敘明上訴人受有期徒
刑之執行完畢後，於五年以內，故意再犯本件有期徒刑以上之罪
，爰依刑法第四十七條第一項規定，論以累犯，除法定本刑為死
刑、無期徒刑部分，依法不得加重外，仍就罰金刑部分加重其刑
；又審酌上訴人係受王慶祝之指使，一時思慮不週，為之運輸海
洛因，觸犯法定本刑為死刑或無期徒刑之毒品危害防制條例第四
條第一項之運輸第一級毒品罪，而上訴人運輸之海洛因數量非鉅
，如科以法定最低刑，仍嫌過重，客觀上足以引起一般同情，可
謂情輕法重，其犯罪情狀顯可憫恕，爰依刑法第五十九條之規定
，酌量減輕其刑，並先加後減之。因而撤銷第一審之無罪判決，
改判就起訴之犯罪事實，變更檢察官所引應適用之法條，論以上
訴人共同運輸第一級毒品之罪（累犯），量處有期徒刑八年，褫
奪公權六年，扣案之海洛因六包沒收銷燬之，海洛因外包裝袋六
個沒收；並說明不能證明上訴人有其餘被訴之販賣第一級毒品犯
行，惟公訴意旨認為此部分與經論罪科刑部分，有高度、低度行
為之實質上一罪關係，爰不另為無罪之諭知。原判決已敘明所憑
之證據及其認定之理由，所為論斷與卷內證據資料相符，從形式
上觀察，並無何違背法令之情形存在。上訴意旨略以：(一)依張添
貴所證情節，台中縣警察局霧峰分局偵查隊（下稱霧峰分局偵查
隊）人員於詢問上訴人時，合計尚有四名警員在場，並未有人力
不足之情形，亦難認有何急迫情況，則張添貴自己一人詢問上訴
人並製作警詢筆錄，已不合刑事訴訟法第四十三條之一第二項但
書之規定，所取得上訴人之自白，應不得作為證據。原判決採取
上訴人於警詢中之陳述，作為認定上訴人犯罪事實之依據，於法
有違。(二)卷附台灣台中地方法院檢察署九十四年十二月十三日九
十四年中檢惠發聲監續字第001221號通訊監察書，所記載通訊監
察期間，係自九十四年十二月十四日上午十時起，至九十五年一
月十二日上午十時止。警方於九十五年一月十二日下午，逾期執
行通訊監察，並據以獲得線索因而查獲上訴人，自非適法。原審
援引不法通訊監察所取得之證據資料，據以認定上訴人犯罪事實
，核屬採證違法。(三)原判決事實欄內認定警方係在九十五年一月
十二日下午八時三十一分許，查獲上訴人，判決理由卻說明係在
同日下午八時五十分許，前後不相一致；原判決事實欄內認定扣
得海洛因六包（淨重三七．九四公克，純度百分之一九．九七，
純質淨重七．五八公克），判決理由則說明扣得海洛因八小包（
毛重四五．九五公克）、安非他命一小包（毛重０．六公克）、
玻璃球吸食器一支、藥鏟二支、行動電話機具一支，前後矛盾不
合，又未說明原因，有判決理由不備或矛盾之違法。(四)原判決認
定扣案之海洛因係王慶祝交付予上訴人，雖有上訴人於警詢、檢
察官訊問時之自白為據，然既經王慶祝迭於第一審、原審證明並
無上訴人所指情事，原審竟未調查有無其他補強證據，例如海洛
因包裝上有無留有王慶祝之指紋等，以察上訴人之上述自白是否
與事實相符，即採取上訴人之自白，據以認定上訴人犯罪事實，
有認定事實不合證據法則及應於審判期日調查之證據而未予調查
之違法。(五)王慶祝於九十五年一月十九日持有海洛因（毛重三四
０公克），為警查獲等情，與上訴人有無於九十五年一月十二日
自王慶祝取得扣案之海洛因等情，難認有何關聯。原判決以王慶
祝曾經被查獲持有上開海洛因，據以認定上訴人係自王慶祝取得
扣案之海洛因，有採證不合證據法則之違法。(六)起訴書所記載之
犯罪時間、查獲毒品種類及數量，與原判決所認定者，並非完全
相同。原判決竟變更檢察官起訴之犯罪事實，論處上訴人運輸第
一級毒品罪刑，有判決不適用法則或適用不當之違法云云。經查
：(一)原判決已詳為說明其認定警員張添貴獨自一人詢問上訴人並
製作警詢筆錄，合於刑事訴訟法第四十三條之一第二項但書之規
定所憑理由（見原判決第三、四頁）。查霧峰分局偵查隊人員係
於九十五年一月十二日下午八時三十一分許，一併查獲上訴人、
王耀靚，旋於同日下午八時五十分許，由上訴人帶領警員再一起
查獲黃惠甄、許惠君。嗣霧峰分局偵查隊人員於翌日凌晨時分即
夜間詢問上訴人、王耀靚、許惠君、黃惠甄時，合計僅有四名警
員在場，人力不足。霧峰分局偵查隊於平日上班時間，約有二十
名警員當班等情，已據證人張添貴、梁淵源於第一審證述明白（
見第一審卷一第一二二至一三三頁）。又上訴人、王耀靚、許惠
君、黃惠甄既均明示同意警員於夜間詢問等情，有卷附警詢筆錄
之記載可憑（見警卷第九、一二、一三、一七、二二頁），已無
從扣除不得於夜間詢問之時間，即有運用當時有限人力，儘速完
成詢問上訴人，俾即時移送台灣台中地方法院檢察署之必要。再
上訴人於警詢時經全程錄音、錄影等情，除有警詢光碟附卷為證
外（見第一審卷一第二三一頁），並經第一審勘驗警詢光碟明確
，製有勘驗筆錄可憑（見第一審卷一第一四九、一五０頁）。原
審因而認定詢問警員張添貴係因情況急迫或事實上之原因，而不
能由其他警員製作警詢筆錄，其於詢問過程有全程錄音、錄影，
合於刑事訴訟法第四十三條之一第二項但書之規定，難認於法有
違。原判決採取上訴人於警詢中之陳述，資為認定上訴人犯罪事
實之證據，自屬適法。(二)台灣台中地方法院檢察署九十四年十二
月十三日九十四年中檢惠發聲監續字第001221號通訊監察書，固
記載包括上訴人持用之門號0000000000行動電話之通
訊監察期間，係自九十四年十二月十四日上午十時起，至九十五
年一月十二日上午十時止，然同署九十四年十二月二十九日九十
四年中檢惠發聲監續字第001278號通訊監察書，已記載包括門號
0000000000行動電話之通訊監察期間，自九十四年十
二月二十九日上午十時起，至九十五年一月二十七日上午十時止
，有各該通訊監察書暨其附表影本附卷可按（見原審卷第一六０
、一六二、一六三、一六六頁）。警方於九十五年一月十二日下
午，對上訴人持用之上開門號行動電話執行通訊監察，係在通訊
監察期間之內，自屬合法。原審採取警方執行通訊監察所取得證
據資料，據以認定上訴人犯罪事實（見原判決第九、十頁），要
無上訴意旨所指採證不合證據法則之違法可言。(三)原判決係認定
警方在九十五年一月十二日下午八時三十一分許，查獲上訴人，
並扣得海洛因六包（淨重三七．九四公克，純度百分之一九．九
七，純質淨重七．五八公克）。至於判決理由說明警方於九十五
年一月十二日下午八時五十分許，查獲上訴人，並扣得海洛因八
小包（毛重四五．九五公克）、安非他命一小包（毛重０．六公
克）、玻璃球吸食器一支、藥鏟二支、行動電話機具一支等情，
則係單純援引起訴書之記載，並未為此認定（見原判決第二一、
二二頁）。原判決所為上述事實認定與理由說明，係分指截然不
同之二事，並無矛盾不合，難認有上訴意旨所指判決理由不備或
矛盾之違法。(四)刑事訴訟法第一百五十六條第二項固規定被告或
共犯之自白，不得作為有罪判決之唯一證據，仍應調查其他必要
之證據，以察其是否與事實相符，然此所謂之補強證據，並非以
證明犯罪構成要件之全部事實為必要，倘其得以佐證自白之犯罪
非屬虛構，能予保障所自白之真實性即已足。得以佐證者雖非直
接可以推斷被告實行犯罪，但以此項證據與自白綜合判斷，若足
以認定犯罪事實者，仍不得謂其非屬補強證據。原判決認定上訴
人有原判決事實欄所記載之運輸海洛因犯行，除有上訴人於警詢
、檢察官訊問時之自白為證外，並有張添貴、梁淵源、蒲雨琳於
第一審、原審之證述及上訴人持用之行動電話通聯紀錄，暨扣案
之海洛因可佐（見原判決第八至十一頁）。原判決未再依職權調
查其他證據，即以上開事證資為補強證據，相互參酌而為綜合判
斷，因認上訴人於警詢、檢察官訊問時自白運輸海洛因等情，核
與事實相符，可以採信，據以認定上訴人犯罪事實，並非單憑上
訴人之自白而已，核與證據法則不悖，亦難謂有上訴意旨所指採
證違反證據法則或調查職責未盡之違法可言。(五)王慶祝於九十五
年一月十九日為警查獲持有海洛因，與上訴人有無於九十五年一
月十二日自王慶祝取得海洛因，雖無直接關聯，然非不可據以佐
證上訴人所稱王慶祝持有海洛因等情之憑信性。原判決援引王慶
祝曾經被查獲持有海洛因一節，已敘明係佐證上訴人有關王慶祝
持有海洛因之供述，可以採信，並非直接據以認定上訴人運輸海
洛因之犯罪事實（見原判決第一一頁），並無上訴意旨所指採證
不合證據法則之違法。(六)法院之審判，固應以起訴之犯罪事實為
範圍，但於不妨害事實同一之範圍內，仍得自由認定事實，適用
法律。而所謂事實同一，指刑罰權所以發生之原因事實係屬同一
而言，非謂罪名或犯罪構成要件同一，亦非謂全部事實均須一致
。申言之，起訴書所指之罪名，對於事實審法院並無拘束之效力
，祇須其基本社會事實相同，而無礙於其犯罪之同一性，縱令行
為態樣有所差異，事實審法院仍得自由認定事實，變更檢察官所
引應適用之罪名，據以論罪。原判決理由說明起訴書犯罪事實欄
已記載，上訴人係自雲林縣東西向快速道路虎尾交流道下方某處
，將王慶祝所交付之海洛因，送回台中市等語，應認上訴人運輸
第一級毒品之犯罪事實，已經起訴，且其基本社會事實同一，爰
變更起訴法條予以審理（見原判決第一八頁）。原判決所認定與
起訴書所記載之上訴人犯罪事實，雖就運輸海洛因之時間、數量
等具體細節不無些許差異，然其基本社會事實均係上訴人運輸海
洛因等情，則無不同。原審就起訴之犯罪事實，變更檢察官所引
應適用之法條，而為審理，改論以毒品危害防制條例第四條第一
項之運輸第一級毒品罪，揆之上開說明，難認於法有違。上訴意
旨仍執前詞，再為事實上之爭執，或徒憑己見，就原審調查、取
捨證據及判斷其證明力之適法行使，及判決內已明白論斷之事項
，任意指摘為違法，核均非適法之第三審上訴理由。應認其上訴
為違背法律上之程式，予以駁回。
據上論結，應依刑事訴訟法第三百九十五條前段，判決如主文。
中    華    民    國  九十八  年    十    月  二十二  日
                      最高法院刑事第十二庭
                          審判長法官  張  春  福
                                法官  林  勤  純
                                法官  李  錦  樑
                                法官  陳  國  文
                                法官  郭  毓  洲
      本件正本證明與原本無異
                                      書  記  官
中    華    民    國  九十八  年    十    月  二十八  日
                                                      Ｑ


司法院資訊處製作；財團法人民間司法改革基金會備份。
